【裁判字號】    91,訴,2564
【裁判日期】    920722
【裁判案由】    新型專利舉發
【裁判全文】
臺北高等行政法院判決                            九十一年度訴字第二五六四號
                              .
    原      告  甲○○
    被      告  經濟部智慧財產局
    代  表  人  蔡練生（局長）
    訴訟代理人  丙○○
                丁○○
    參  加  人  神達電腦股份有限公司
    代  表  人  乙○○董事長.
    訴訟代理人  戊○○
右當事人間因新型專利舉發事件，原告不服經濟部中華民國九十一年五月八日經訴字
第○九一○六一○八八五○號訴願決定，提起行政訴訟，本院判決如左：
    主  文
原告之訴駁回。
訴訟費用由原告負擔。
    事  實
一、事實概要：參加人於民國（下同）八十六年八月二十日以「簡易式EMI導電片」
    向被告（原經濟部中央標準局，八十八年一月二十六日改制為經濟部智慧財產局
    ）申請新型專利，經被告編為第00000000號審查，准予專利，並於公告
    期滿後，發給新型第一四二二六六號專利證書。嗣原告以其不符新型專利要件，
    對之提起舉發，案經被告審查，於九十年十二月二十八日以（九○）智專三（二
    ）○四○二四字第○九○八九○○二五五九號專利舉發審定書為「舉發不成立」
    之處分。原告不服，提起訴願，遭決定駁回，遂提起行政訴訟。本院因認本件撤
    銷訴訟之結果，參加人之權利或法律上利益將受損害，爰依職權裁定命獨立參加
    被告之訴訟。
二、兩造聲明：
    (一)原告聲明（原告經合法通知，未曾到場陳述，據其所提書狀內容而為記載）：
      原處分及訴願決定均撤銷，並令被告撤銷原授與第00000000號新型專
      利之決定。
    (二)被告聲明：如主文所示。
三、兩造之爭點：
    系爭專利是否有違核准時專利法第九十八條第一項第一款及第二項之規定，而應
    撤銷其新型專利權？
    (一)原告主張（原告經合法通知，未曾到場陳述，據其所提書狀內容而為記載）：
      1.按「稱新型者，謂對物品之形狀、構造或裝置之創作或改良」，固為專利法
        第九十七條之規定，惟「新型係運用申請前既有之技術或知識，而為熟習該
        項技術者所能輕易完成且未能增進功效時」，依同法第九十八條第二項之規
        定，應不准予新型專利。
      2.系爭案之技術特徵及功效：
        (1)系爭案係一種簡易式EMI導電片，供組設於一電腦機殼之架設各式碟機容
          室至適當位置：該EMI導電片之一端系設於上述該碟機容室之前壁適當位
          置並與該前壁緊密貼合，另一端形成有一彈性頂爪，該彈性頂爪並位於該
          碟機容室內部或外部。該EMI導電片之一端設有一夾槽，藉由該夾槽夾於
          上述碟機容室之前壁面適當位置，並進一步在其所設有夾槽之一壁面，向
          該夾槽之方向凸設有彈卡片。配合該彈卡片，在該碟機容室前壁面進一步
          相對應設有卡槽。
        (2)亦即，系爭案藉由該導電片於電子設備之間建立電性連接，利用該導電片
          之導電性能，達成防止電磁波外泄之功效。
      3.原處分及訴願決定之認事用法顯有違誤：
        按訴願決定及原處分不查系爭案之實質結構，僅以各單元構成名稱之差異，
        逕謂系爭案之構造不同於引證資料；原處分又稱系爭案之彈性頂爪藉其彈性
        調節與碟機上壁面恆接觸，使碟機與電腦殼體產生電氣接觸，其不同於引證
        一、二所界定之導電體電氣連接，惟該處分顯有違誤，茲析述如下：
        (1)原處分及訴願決定稱系爭案之導電片一端設夾槽，另一端形成彈性頂爪，
          而引證一之夾片具有第一、第二、第三接觸面，故二案構造不同；惟查，
          引證一之中心板104與曲臂II0實質上係構成一導電體扣持結構10，其效果
          與系爭案之夾槽等同，該第一、第二接觸面116、118形成於彈性臂102 ，
          該彈性臂102緊密貼合安裝壁面，以防止電磁波外洩，是故引證一實具有
          系爭案之夾槽及彈性頂爪之等效結構，系爭案之結構實可為熟悉該項技術
          者由引證一揭示內容輕易思及。原處分及訴願決定又稱「系爭案之導電片
          係夾設於‧‧‧而引證一之夾片具‧‧‧二案所運用之技術並不相同」，
          惟該等差異僅為二案實施細節之差異，其實質均係藉導電片連接於電子設
          備間，利用導電片之導電性達成防止電磁波外泄之功效，且系爭案相較引
          證一並未有絲毫功效之增進。按「新型係運用申請前既有之技術而為熟習
          該項技術者所能輕易完成且未能增進功效時，雖無前項所列情事，仍不得
          依本法申請取得新型專利。」引證一不僅對系爭案之結構特徵有所揭示，
          且二者所完成之功效亦等同，系爭案並未有功效之增進。是故，系爭案之
          創作可由引證一輕易推導而得，且其並未有功效之增進，不具專利要件，
          依法當不能獲得專利，原處分及訴願決定顯有違法。
        (2)原處分及訴願決定又稱引證二之連接片為一ㄩ形本體，並未具有系爭案之
          彈性頂爪，故二案整體構造不同。惟引證二之連接片中部為一Ｕ形體33
          ，該Ｕ形體33之一壁面31上形成有彈卡片34，該種結構恰為系爭案之夾槽
          結構，引證案二之另一端形成複數彈性弧形件35，且該彈性弧形件35亦成
          爪狀，其功效與系爭案之彈性頂爪相同。故系爭案之結構特徵已於引證二
          中充分揭示，其所做簡單變化顯為熟悉該項技術者所能輕易思及。原處分
          及訴願決定還稱「系爭案之導電片係自下朝上‧‧‧而引證二其連接片自
          上而下‧‧‧二者所運用技術並非相同‧‧‧」，惟此等具體實施方式僅
          為適應不同結構電腦機箱而做變化，實為熟悉該項技術者由引證二所能輕
          易思及，且並未有任何功效之增進。按「空閒型態之簡易變化及常識性組
          合，為業者所易於思及，未具新穎創作性」及「運用申請前之習用技術、
          知識顯而易知未能增進功效者，即非新型，並非物品之結構型態一有不同
          ，即得稱為新型而申請專利」（分別為行政法院七十七年判字第一六三八
          號判決及七十七年判字第一六九○號判決所明示），系爭案之主要技術手
          段及結構特徵既已揭露於引證案，即使系爭案之結構外形有所簡易之變更
          亦僅係熟習是項技藝者所能輕易完成而無功效增進，依前開行政法院判決
          意旨，自不符合專利要件。反觀原處分及訴願決定均一味拘泥於名稱及實
          施細節之差異而不查系爭案與引證案結構實質相同之事實，其原處分及訴
          願決定顯有違法。
      4.綜上述，本專利舉發事件原處分審定舉發不成立、而訴願決定遽予維持，顯
        有違法，請賜判如訴之聲明。
    (二)被告主張：
      1.起訴理由稱引證一具有與系爭專利相同之構造及防止電磁波外洩之功效，系
        爭專利之創作可由引證一輕易推導而得，並未有增進功效，不具專利要件云
        云。惟查系爭專利之EMI導電片一端設夾槽，另一端形成彈性頂爪，而引證
        一之夾片具有第一、第二、第三接觸面，二案構造並不相同。又系爭專利之
        導電片係夾設於碟機容室前壁面之底緣，彈性頂爪位於碟機容室上方，當碟
        機置入碟機容室，彈性頂爪藉其彈性調節與碟機上壁面恒接觸，使碟機與電
        腦機殼產生電氣接觸，防止電磁波外洩，而引證一之夾片藉第一、第二、第
        三接觸與前殼部、後殼部及電路板之導電體電氣連接，二案所運用之技術並
        不相同。起訴理由僅以二案均可達成防止電磁波外洩，即稱二案相同，並非
        恰當，故起訴理由不足採信。
      2.起訴理由又稱系爭專利與引證二均應用在電腦殼體上，系爭專利之創作可由
        引證二輕易推導得出，且二案均可達成防止電磁波外洩之功效，系爭專利自
        具專利要件云云。惟查引證二之連接片為一ㄩ型本體，夾於電腦外殼，引證
        二並未具有系爭專利之彈性頂爪，二案整體構造並不相同。系爭專利之導電
        片係自下朝上固持於碟機容室上前壁面底緣後，碟機再以垂直於底緣方向進
        入電腦機殼容室內，藉彈性頂爪使電腦機殼與碟機形成電性接觸，而引證二
        其連接片自上而下夾設於電腦下部外殼後，電腦上部外殼則以大致平行於下
        部外殼方向向下嵌合於下部外殼，藉連接片一端之弧形件使上、下部外殼接
        觸，二者所運用之技術並非相同，故系爭專利相較於引證二，在整體構造及
        運用之技術內容並不相同，系爭專利並無運用引證二之既有技術，非屬熟習
        該項技藝人士所能輕易思及，起訴理由不足採信。
      綜上所述，被告原處分並無違法，敬請駁回原告之訴。
    (三)參加人引用被告之主張。
    理  由
甲、程序方面
    本件原告經受合法通知，未於言詞辯論期日到場，核無行政訴訟法第二百十八條
    準用民事訴訟法第三百八十六條各款所列情形，爰依被告之聲請由其一造辯論而
    為判決。
乙、實體方面
一、按凡對物品之形狀、構造或裝置之創作或改良，而可供產業上利用者，得依系爭
    專利核准時專利法第九十七條暨第九十八條第一項規定申請取得新型專利。而對
    於獲准專利權之新型，任何人認有違反專利法第一百零五條準用第二十七條或違
    反第九十七條至第九十九條規定者，依同法第一百零五條準用第七十二條第一項
    規定，得附具證據，向專利專責機關舉發之。從而，系爭專利有無違反核准時專
    利法之情事而應撤銷其新型專利權，依法應由舉發人附具證據證明之，倘其證據
    不足以證明系爭專利有違專利法之規定，自應為舉發不成立之處分。
二、本件系爭第00000000號「簡易式EMI導電片」新型專利案，係供組設於
    一電腦機殼之架設各式碟機容室之適當位置；該EMI導電片之一端係設於上述該
    碟機容室之前壁面適當位置並與該前壁面緊密貼合，另一端形成有一彈性頂爪，
    該彈性頂爪並位於該碟機容式內部或外部。原告所提舉發附件二為西元一九九六
    年五月七日公告之美國第0000000號專利案（即引證一）；舉發附件三為
    一九九一年五月十四日公告之美國第0000000號專利案（即引證二）。案
    經被告審查，認引證一及二與系爭案相較，二者在構造、應用及功效上皆不相同
    ，不足以證明系爭案不具新穎性及進步性，乃為舉發不成立之處分。原告不服，
    依序提起訴願、行政訴訟；兩造及參加人之主張，各如事實欄所載，其爭點厥為
    系爭專利是否有違核准時專利法第九十八條第一項第一款及第二項之規定，而應
    撤銷其新型專利權？
三、經查，系爭專利之EMI導電片一端設夾槽，另一端形成彈性頂爪，而引證一之夾
    片具有第一、第二、第三接觸面，二案構造並不相同；又系爭案之導電片係夾設
    於碟機容室前壁面之底緣，彈性頂爪位於碟機容室上方，當碟機置入碟機容室，
    彈性頂爪藉其彈性調節與碟機上壁面恒接觸，使碟機與電腦機殼產生電氣接觸，
    防止電磁波外洩，而引證一之夾片藉第一、第二、第三接觸與前殼部、後殼部及
    電路板之導電體電氣連接，二案所運用之技術並不相同；原告徒以二案均可達成
    防止電磁波外洩，即稱二案相同，並非可採。次查，引證二之連接片為一凵型本
    體，夾於電腦外殼，並未具有系爭案之彈性頂爪，二案整體構造並不相同；系爭
    案之導電片係自下朝上固持於碟機容室上前壁面底緣後，碟機再以垂直於底緣方
    向進入電腦機殼容室內，藉彈性頂爪使電腦機殼與碟機形成電性接觸，而引證二
    其連接片自上而下夾設於電腦下部外殼後，電腦上部外殼則以大致平行於下部外
    殼方向向下嵌合於下部外殼，藉連接片一端之弧形件使上、下部外殼接觸，二者
    所運用之技術並非相同，故系爭案相較於引證二，在整體構造及運用之技術內容
    並不相同。是引證一及二無法證明系爭案係運用申請前既有之技術或知識，而為
    熟習該項技術者所能輕易完成且未能增進功效，原告起訴意旨，並非可採。從而
    ，被告認系爭專利未違反首揭專利法第九十八條第一項第一款及第二項之規定，
    所為本件舉發不成立之處分，並無違誤，訴願決定予以維持，亦無不合。原告仍
    執前詞，訴請撤銷，及命被告撤銷系爭專利權，為無理由，應予駁回。
丙、據上論結，本件原告之訴為無理由，依行政訴訟法第九十八條第三項前段、第二
    百十八條、民事訴訟法第三百八十五條第一項前段，判決如主文。
中      華      民      國    九十二    年      七      月    二十二    日
                           臺 北 高 等 行 政 法 院  第二庭
                                             審判長 法  官  徐瑞晃
                                                    法  官  吳慧娟
                                                    法  官  李得灶
右為正本係照原本作成。
如不服本判決，應於送達後二十日內向本院提出上訴狀並表明上訴理由，如於本判決
宣示後送達前提起上訴者，應於判決送達後二十日內補提上訴理由書（須按他造人數
附繕本）。
中      華      民      國    九十二    年      七      月    二十五    日
                                                    書記官  陳清容


司法院資訊處製作；財團法人民間司法改革基金會備份。
